臺灣嘉義地方法院民事判決　　　　　　100年度家訴字第163號
原　　　告　陳嘉雄
訴訟代理人　陳信宏律師
被　　　告　陳威呈
上列當事人間請求給付扶養費事件，本院於中華民國100年10月
12日言詞辯論終結，判決如下：
    主  文
被告應自民國一百年九月起至原告死亡之日止，按月於每月十日
給付原告新台幣貳仟伍佰元。
原告其餘之訴駁回。
訴訟費用由被告負擔三分之一，餘由原告負擔。
本判決第一項關於民國一百年九月、十月之扶養費新台幣伍仟元
得假執行。
原告其餘假執行之聲請駁回。
    事實及理由
一、按訴狀送達後，原告不得將原訴變更或追加他訴。但擴張應
    受判決事項之聲明者不在此限，民事訴訟法第255條第1項第
    3款定有明文。原告起訴請求被告應於100年10月 1日起至原
    告死亡之日止，於每月1日給付原告新台幣（下同）8,063元
    。嗣起訴狀繕本送達後，原告於審理中擴張自100年9月15日
    起算請求被告給付扶養費，核屬擴張應受判決事項之聲明，
    揆諸前開條文規定，應予准許。
二、本件原告起訴主張：
    原告係民國32年1月2日出生，年齡68歲，年老體衰且無任何
    收入所得，名下財產僅有少數持分之土地，已達無謀生能力
    ，而不能維持生活程度，原告育有被告與訴外人陳麗如，陳
    麗如已出嫁至美國且音訊全無，而被告多年來對原告置之不
    理，原告自得請求被告自100年9月15日按月給付扶養費，依
    民法第111條第1項、第1117條、第1118條及參酌行政院主計
    處公布98年嘉義縣每人平均消費支出16,126元，原告依此請
    求被告自100年9月15日起按月給付原告8,063元（16,126÷2
    人=8,063元）。並聲明：被告應於100年9月15日起至原告死
    亡之日止，於每月1日給付原告8,063元；訴訟費用由被告負
    擔；原告願供擔保，請准宣告假執行。
三、被告則抗辯：
    伊已經失業2、3年，且今年 8月與女友分手，之前生活費都
    是女友支出，現在伊無能力負擔，也沒有存款，目前伊住在
    國中同學家，伊幫忙同學在夜市擺攤，算鐘點費，目前幫忙
    還未滿1個月。伊出生沒多久是外婆帶大到8歲，而原告將伊
    帶回去從國小二年級住到國小五年級，六年級伊就住在伯父
    家，住了 1年多，母親又將伊帶回去住，原告實際照顧伊只
    有4年的時間，伊出社會每次找原告時有給3、5千元到1萬元
    等，原告出車禍伊也要去照顧，後因失業才沒有給付扶養費
    。並聲明：原告之訴駁回，訴訟費用由原告負擔。
四、本院得心證之理由：
  (一)按直系血親相互間，互負扶養之義務。受扶養權利者為直系
    血親者，以不能維持生活為限。民法第1114條第1款、第111
    7條定有明文。依前揭規定，扶養義務之成立，必須扶養權
    利人有受扶養之需要，扶養義務人有扶養之可能。故其須具
    備二要件：(1)是『扶養權利人應不能維持生活而無謀生能力
    』，所謂不能維持生活，係指不能以自己之財產及勞力所得
    以維持自己之生活而言。(2)是『扶養義務人應有扶養能力』
    ，關於扶養義務人之扶養能力，依民法第1118條規定「因負
    擔扶養義務而不能維持自己生活者，免除其義務。但受扶養
    權利者為直系血親尊親屬或配偶時，減輕其義務。」依學者
    見解，所謂有扶養能力，係指負扶養義務後仍可維持自己之
    原有相當之生活而言，即負扶養義務後，生活雖非毫無減縮
    ，但不應因而發生重大惡化。
  (二)經查，原告與被告為父子關係，原告現年68歲（32年1月2日
    生），並無工作及固定收入，且有肢體輕度障礙，其名下雖
    有土地，惟價值僅 310,716元，且因屬共有持分之土地，故
    處分變現不易等情，有原告提出之戶籍謄本、殘障手冊影本
    、財產歸屬資料清單及綜合所得稅各類所得資料清單附卷可
    按。又原告居住於臺義市，依行政院主計處公布之98年度平
    均每人月消費支出為16,126元，以原告年事已高且輕度肢障
    ，無業亦無固定收入，名下土地價值不高且變現不易等情觀
    之，確有難以維持生活之情形，而有受扶養之必要。
  (三)次查，被告現年37歲（63年4月1日生），有戶口名簿影本 1
    紙在卷可參，惟被告於本院陳稱：伊已經失業2、3年了，伊
    今年 8月與女友分手，之前生活費都是女友支出，伊沒有存
    款，目前住在國中同學家，幫忙同學在夜市擺攤算鐘點費，
    目前幫忙還未滿 1個月等語，本院依職權調閱被告財產資料
    ，被告名下並無任何收入亦無財產乙情，有稅務電子閘門財
    產所得調件明細表1紙在卷足憑，堪認被告辯稱其已失業2、
    3 年，目前住在國中同學家，幫忙同學在夜市擺攤算鐘點費
    等語屬實。再參以被告於本院陳稱其國中肄業，16歲即出社
    會等語，則被告現年37歲雖屬壯年，但因學歷不高又未有一
    技專長，已現今社會經濟及景氣不佳之情況，被告謀職確屬
    不易，復參酌其已失業2、3年，目前甚至無獨力租屋之能力
    ，僅暫時棲身於同學住處，並以打零工之方式賺取鐘點費等
    情，堪認被告並無扶養能力。
  (四)惟兩造係直系血親關係，本件受扶養權利者即原告係直系血
    親尊親屬，因此，被告縱使沒有扶養能力，揆諸民法第1118
    條但書規定，亦僅能減輕被告之扶養義務，而不得免除之。
    另關於扶養程度，依民法第1119條親定：「扶養之程度，應
    按受扶養權利者之需要，與負扶養義務者之經濟能力及身分
    定之。」，而所謂需要，係指一個人生活之全部需求而言，
    舉凡衣食住行之費用、醫療費用、休閒娛樂費等，均包括在
    內。是關於扶養之程度，自應依扶養需要與扶養能力之相對
    均衡而定，需要少而能力多時，應按需要之程度而定，需要
    多而能力少時，應依能力之程度而定。
  (五)本院審酌原告目前居住於胞兄舊居，每月領有老人年金3,00
    0 元乙情，業據證人即原告胞兄陳嘉祥證述在卷，而被告無
    業亦無固定收入，僅靠打工賺取鐘點費，無力單獨租屋而棲
    身友人住處，經濟能力不佳，因此，依扶養義務人之經濟能
    力而言，原告每月應受扶養之金額以 8,000元為適當。扣除
    原告每月所領之老人年金 3,000元後，扶養義務人每月尚應
    給付5,000元（8,000－3,000＝5,000）之扶養費。惟原告育
    有兩名子女之事實，為兩造所不爭執，原告雖主張另名子女
    陳麗如已出嫁至美國，多年來音訊全無云云，然經本院命原
    告提出陳麗如之戶籍謄本，原告迄未提出，是其前揭主張尚
    難憑採。故本院認原告之扶養費用仍應由兩名扶養義務人即
    被告與胞姐陳麗如各負擔2分之1，基此，被告每月應給付原
    告之扶養費應為2,500元（5,000÷2＝2,500）。
五、綜據上述，原告請求被告自100年9月起至其死亡之日止，按
    月給付 2,500元，為有理由，應予准許，逾此範圍之請求，
    則無理由，應予駁回。又本件係命履行扶養義務之判決，其
    起訴前最近 6個月分及訴訟中履行期已到者，依民事訴訟法
    第 389條第1項第2款規定，應依職權宣告假執行。至於原告
    敗訴部分既經駁回，其假執行之聲請，即失所附麗，應併予
    駁回。
六、本件事證已臻明確，兩造其餘攻擊防禦方法，於判決結果之
    認定，均不生影響，毋庸一一論述，附此敘明。
七、據上論結，原告之訴為一部有理由，一部無理由，依民事訴
    訟法第79條、第389條第1項第2款，判決如主文。
中    華    民    國   100    年    10    月    26    日
                  家事庭法  官  林中如
以上正本係照原本作成。
如對本判決上訴，須於判決送達後20日之不變期間內，向本院提
出上訴狀。如委任律師提起上訴者，應一併繳納上訴審裁判費。
中    華    民    國   100    年    10    月    26    日
                        書記官  陳慶昀